【裁判字號】    95,上易,164
【裁判日期】    950411
【裁判案由】    竊佔
【裁判全文】
臺灣高等法院刑事判決                 95年度上易字第164號
上  訴  人  臺灣新竹地方法院檢察署檢察官
被      告  戊○○
被      告  乙○○
被      告  丙○○
前列三人共同
選任辯護人  曾肇昌律師
被      告  丁○○
                      弄9號
上列上訴人因被告等竊佔案件，不服臺灣新竹地方法院94年度易
字第189號，中華民國94年12月6日第一審判決（起訴案號：臺灣
新竹地方法院檢察署92年度偵續一字第14號），提起上訴，本院
判決如下：
    主  文
上訴駁回。
    理  由
一、公訴意旨略以：被告戊○○係新竹縣竹東鎮鎮長、被告乙○○係竹東鎮公所建設課技士、被告丙○○為竹東鎮鎮民代表
    ，其三人基於不法利益之犯意聯絡與行為分擔，共同於民國
    八十九年七月間，未經新竹縣竹東鎮○○○段五五二－四地
    號土地共有之人之一即被害人邱浩雄、劉思錦之同意，擅由
    丙○○於八十八年度第一次里民代表大會上提案通過，再由
    被告戊○○決行，推由被告乙○○以鎮公所名義於上述土地
    上即如附表所示Ｄ、Ｅ、Ｆ段（全長五百五十六公尺，即大
    鄉里一鄰「黃屋」至北埔分水龍段產業道路；起訴書誤載為
    Ｂ、Ｃ段），辦理大鄉里○鄰○○道路拓寬工程之發包施工
    ，並擅自於如附表所示Ｄ、Ｅ、Ｆ段被害人甲○○、劉思錦
    所共有之土地上鋪設水泥路面、設置駁崁而將上述新竹縣竹
    東鎮○鄉里○鄰○○○道，由原來一點八公尺寬度拓寬為五
    公尺，佔用甲○○、劉思錦所有前述地號之土地計零點二二
    六一公頃（實際面積依實際測量結果所示）。被告溫鎮○○
    於○○道路拓寬施工期間，為便利通行至其所耕種之田地，
    亦未經被害人甲○○、劉思錦同意，意圖為自己不法利益，
    要求九洲營造有限公司指使不知情之工人，於上述道路北端
    五百公尺處又開出一條二點五公尺寬（起訴書誤載為三公尺
    ）、十七公尺長（起訴書誤載為二十五公尺）混凝土路即如
    附表所示Ａ、Ｂ、Ｃ段之土地（起訴書誤載為僅Ａ段），將
    原有屬被害人甲○○所有而提供予被告丁○○通行使用之泥
    土農路，拓寬並鋪設水泥，供被告丁○○一人使用。嗣被害
    人甲○○、劉思錦於八十九年十一月三日發現上情後，經與
    被告戊○○等人理論，得知將以徵收補償程序解決，惟未獲
    解決；因認被告戊○○、乙○○、丙○○、丁○○均涉犯有
    刑法第三百二十條第二項之竊佔罪嫌等語。
二、按犯罪事實應依證據認定之，無證據不得認定犯罪事實；又
    不能證明被告犯罪者，應諭知無罪之判決，刑事訴訟法第一
    百五十四條第二項、第三百零一條第一項分別定有明文。次
    按，犯罪事實本應依證據認定之，無證據不得推定其犯罪事
    實，所謂認定犯罪事實之證據，係指足以認定被告確有犯罪
    行為之積極證據而言，該項證據自須適合於被告犯罪事實認
    定，始得採為斷罪資料，與公訴人起訴所憑僅需有合理懷疑
    而得為起訴之論罪事證有別，又苟未能發現相當證據，或證
    據不足以證明，自不能以推測或擬制之方法，以為裁判基礎
    ，最高法院分別著有二十九年度上字第三一０五號、四十年
    度臺上字第八六號判例要旨可資參照。又按，告訴人之指訴
    係以使被告受刑事訴追為目的，是其陳述是否與事實相符，
    仍應調查其他證據以資審認，最高法院著有三十年上字第八
    一六號、五十二年度台上字第一三００號判例要旨可供參酌
    。再按，刑法第三百二十條第二項竊佔罪之成立，必須行為
    人主觀上具備竊佔之故意，且具有意圖為自己或第三人不法
    之利益，擅自佔據他人之不動產，而侵害他人對該不動產之
    所有權或支配權，且建立自己或第三人對該不動產之支配權
    始足當之。
三、公訴人認被告戊○○、乙○○、丙○○涉犯竊佔罪嫌，無非
    係以：(一)被告丙○○於偵查中自承：本件系爭工程僅得到大
    部分地主的同意，並沒有完全同意，其中被害人甲○○、劉
    思錦二人均未同意，他是向被告戊○○、乙○○表示大致無
    問題等語，復據證人即新竹縣竹東鎮大鄉里里長之彭家俊於
    偵訊時證稱：本件系爭工程業經除被害人甲○○外其他地主
    之同意，他當時有向被告丙○○堅持若系爭工程未經被害人
    劉思錦、甲○○等人之同意，不要動工，至於被害人劉思錦
    、甲○○等人有無同意，他不清楚，為何開工，他也不清楚
    等語；再依被告乙○○依據被害人甲○○、劉思錦提出陳情
    ，為辦理道路工程用地取得，在八十九年十一月九日簽具「
    說明一、本工程用地由丙○○代表協助取得用地使用同意書
    ，經陳代表積極協調，並取得部分同意書，並承諾尚未取得
    部分積極進行，並請辦理發包施工．．．」，其後經被告戊○○批示之簽呈相符，是認被告等確明知未經告訴人之同意
    ，而將原只供單向通行之產業道路逕行拓寬為二部車可以會
    車，確實侵犯被害人等之財產權，其等有為第三人法律上不
    應享有利益之主觀犯意甚明。(二)另證人古石妹證稱：被告丁○○後來使用之混凝土路，自她在七十三年間回來該處住居
    後，一直都是雜草，被告丁○○要進出他的耕種的田地，也
    只有該條路可以行走，至於為何變成後來的混凝土路她並不
    清楚，只知道是鎮○○○○○道路時才打上水泥，並做了一
    個水泥坡崁等語，是認被害人原供被告丁○○通行的泥土農
    路，亦未經被害人之同意，而同時拓寬並築駁崁等情，資為
    論據。
四、訊據被告戊○○、乙○○、丙○○固坦承：於八十九年間，
    被告戊○○係新竹縣竹東鎮鎮長、被告乙○○係新竹縣竹東
    鎮公所建設課技士、被告丙○○為新竹縣竹東鎮鎮民代表，
    於同年七月間經被告丙○○於八十八年度第一次里民代表大
    會提案通過將新竹縣竹東鎮○○段第五五二之四地號土地（
    全長五百五十六公尺，即新竹縣竹東鎮大鄉里一鄰「黃屋」
    至北埔分水龍段產業道），辦理新竹縣竹東鎮○鄉里○鄰○○道路拓寬工程之發包施工，並在該地號上被害人甲○○、
    劉思錦所共有之土地上鋪設水泥路面、設置駁崁而將上述新
    竹縣竹東鎮○鄉里○鄰○○○道予以拓寬；復於上述道路拓
    寬施工期間，在道路北端五百公尺，另開闢一條長約十七公
    尺、寬約二點五公尺之產業道路，供新竹縣竹東鎮大鄉里之
    居民及其他不特定人通行等情，惟均堅持否認有何為自己或
    第三人不法利益之意圖抑竊佔之行為，其中被告戊○○辯稱
    ：被告戊○○是根據鎮民代表會的決議及建設課課長的意見
    去進行道路拓寬之工程，且系爭之產業道路為多年的既成道
    路，因天雨泥濘交通不便，由鎮民代表被告丙○○洽地主即
    被害人邱浩雄等人，經其口頭同意，依鎮民之需求，鎮公所
    係因應地方人士要求配合便民措施，就既成道路修建駁崁、
    舖設柏油，係因信賴被告丙○○，始向省府爭取經費發包施
    工，以被告戊○○鎮長的立場，必須尊重鎮民代表會之決議
    ，在省政府、省議會既已撥款後，根據社會公益並兼顧被害
    人甲○○、劉思錦之利益下，才進行道路拓寬改善工程，無
    主觀不法利益之意圖等語；另被告乙○○則辯稱：是被告丙○○於鎮民大會上提議擴充並鋪設柏油路，被告丙○○跟他
    說地主都沒問題了，已經處理好，他呈報被告即鎮長戊○○
    決行後，鎮公所始根據政府採購法來招標，系爭工程業經省
    政府核准，才發包施工，且他並沒有請包商為丁○○拓寬開
    出一條二點五公尺寬、十七公尺長等混凝土路供其使用，而
    系爭工程是既成道路之改善工程，並非另闢新路，在用地取
    得過程中確有行政疏忽，但無主觀不法利益之意圖等語；又
    被告丙○○辯稱：他曾找被害人甲○○、劉思錦協商過多次
    ，但並未將被害人甲○○、劉思錦之系爭土地移轉所有權到
    自己名下，亦無不法利益之意圖等語；被告丁○○則辯稱：
    他沒有不法利益之意圖，亦無排除被害人甲○○、劉思錦就
    系爭土地使用而建立自己就系爭土地之支配關係之竊佔行為
    ，本件係因鎮公所在工程進行中將通往其的土地的道路挖壞
    ，始將該道路土地鋪上水泥，再者，其所有之土地係屬袋地
    ，本可依據民法袋地通行權之規定通行於被害人甲○○、劉
    思錦之土地，與竊佔罪之主、客觀要件，均不符合等語。
五、經查：
    (一)八十七年七月間，被告戊○○係擔任新竹縣竹東鎮鎮長、
      被告乙○○為新竹縣竹東鎮公所建設課技士、被告丙○○
      為新竹縣竹東鎮鎮民代表，被告丙○○先於八十七年十月
      二日，在新竹縣竹東鎮大鄉里八十八年度第一次里民代表
      大會提案通過，建請將新竹縣竹東鎮大鄉里一鄰「黃屋」
      至北埔分水龍段產業道路雜草清除暨道路拓寬，復於同年
      月十二日，在新竹縣竹東鎮第十四屆鎮民代表會第二次臨
      時代表會提案通過，建請鎮公所辦理新竹縣竹東鎮○鄉里
      ○○鄰○段原二點五公尺寬便道施設柏油路面，以連接北
      埔鄉○○道路，嗣於八十九年六月間，由案外人品鑫營造
      有限公司以新台幣二百二十四萬元承包，行經被害人甲○○、劉思錦所共有之竹東鎮○○○段五五二之四地號土地
      上鋪設水泥路面、設置駁崁而將上述新竹縣竹東鎮○鄉里
      ○鄰○○○道予以拓寬；復於上述道路拓寬施工期間，在
      道路北端五百公尺，另開闢一條長約十七公尺、寬約二點
      五公尺之產業道路，供新竹縣竹東鎮大鄉里之居民及其他
      不特定人通行等情，除據被告戊○○、乙○○、丙○○及
      丁○○前開自白外，並有新竹縣竹東鎮公所九十年七月十
      九日九十竹鎮建字第○一二四三八號函覆之大鄉里○鄰○○○○道路工程相關資料（含竹東鎮大鄉里八十八年度第
      一次里民大會建議案、竹東鎮公所結算驗收證明書、竹東
      鎮公所簽呈、價購土地地價補償費公告【發放】清冊，以
      上見九十年度他字第一七○號偵查卷第二十至二二、二四
      、三十至三二頁）、新竹地方法院檢察署檢察官九十二年
      一月二十九日履勘現場筆錄、大鄉里○鄰○○道路工程索
      引表及施工位置示意圖、竹東分局會勘相片、新竹縣竹東
      地政事務所九十二舞二月十三日東地所測銓字第09200004
      42號函附竹東鎮○○○段五五二－四地號土地勘測案之土
      地複丈成果圖、新竹縣竹東鎮民代表會八十七年十月二十
      日八十七竹鎮代議字第一○三號函、新竹縣竹東鎮第十四
      屆鎮民代表會第二次臨時會代表提案書、竹東鎮公所八十
      七年十一月二十六日簽呈、竹東鎮○鄉里○鄰○○道路工
      程預算書、八十九年六月三十日之簽呈、新竹縣竹東鎮公
      所工程合約等資料在卷足憑（見九十一年度偵續字第二二
      號卷第四九至五八、六十至六二、七七至八三、一一七至
      一二一頁），是認被告戊○○、乙○○、丙○○、丁○○
      前開自白核與事證相符，應堪採信。
    (二)被害人甲○○、劉思錦所有系爭土地上，原係供不特定之
      動力交通工具（馬達車）及行人通行，且行之有年之事實
      ，除據被害人甲○○於偵查中自陳：「什麼人都可以走，
      我沒有去限制，沒有去設限，是為了要讓其他人方便，我
      自己也方便」等語在卷（見九十一年度偵續字第二二號偵
      查卷第九一頁），並經偵查檢察官至現場勘驗時，訪查附
      近居民古石妹證稱：「．．．在這裡住了幾十年了」、「
      從我小時候就有（該道路）且可以供一般小轎車、小貨車
      單向通行，平常早上也有很多人來運動，平常也有人、汽
      車、機車在通行，之前道路兩旁都是雜草，我自己都經常
      主動除草，地主都沒來管，其實我個人也經常幫忙清理道
      路之雜草、灑農藥，因為路旁有很多蛇出沒，這路常有人
      走，後來大概在八十九年鎮公所來拓寬以後，大概路寬有
      二部車可以會車，並有做溝渠、坡崁、擋土牆、護欄。我
      就沒有再去整理，因為已經清得比較乾淨」、「（原來的
      道路拓寬前及拓寬後被拓寬的部分，原來地主是否有在上
      面從事耕作或種植其他植物）大部分是雜草，我沒有看到
      有特別耕種什麼作物。該地主沒有住在這邊，而且好幾年
      沒有到這邊來」等語（見前開偵查卷第六三、六四頁），
      顯見被害人甲○○、劉思錦所有前述土地上，原即存有供
      不特定人通行之便道，且便道及其旁之土地，平時亦未利
      用來種植作物而雜草叢生，蛇類出沒，對往來行人安全之
      影響至鉅。按意圖為自己或第三人不法之利益，而竊佔他
      人之不動產者為竊佔罪，刑法第三百二十條第二項定有明
      文，所謂「為第三人不法之利益」係指特定之第三人而言
      ，並不包含不特定之第三人在內。而被告戊○○、乙○○
      二人確係因鎮民代表之被告丙○○依里民大會之建議，於
      新竹縣竹東鎮第十四屆鎮民代表大會臨時會中提案，經大
      會決議照案通過，並經被告丙○○之告知，已徵得地主之
      同意，因而依法定程序提報省政府核撥經費發包施工，從
      事舊有道路整理、拓寬之工程，於客觀行為表徵上，因本
      件係就原有道路之整理、拓寬工程，被告戊○○、乙○○
      二人係因信賴被告丙○○所為已徵得被害人二人同意之表
      示，未詳實查核被害人二人是否確有允諾之真意，於行政
      程序上固有疏失，應依相關行政法規加以規制，然被告戊○○、乙○○既係出於為不特定第三人之公共利益而發包
      施工，應認其主觀上並無為自己或特定第三人不法利益之
      意圖甚明。再者，被告戊○○、乙○○並未建立自己或特
      定第三人就被害人土地上系爭道路之支配持有關係，自與
      該罪客觀不法構成要件中之竊佔行為不符。
    (三)被害人二人所有系爭土地，依前所述事證，原既已提供不
      特定人通行，且原通行便道旁之土地，在未整修前，呈雜
      草叢生之狀態，參以：偵查檢察官於九十二年一月二十九
      日赴現場勘驗時所攝得現場照片十張所示情形（見九十一
      年度偵續字第二二號第五四至五八頁），於前述土地拓寬
      修建坡崁前，原通行便道二旁，為泥土小山丘，依經驗常
      情，遇大雨時確可能造成土石塌落，路基流失之危險，被
      告丙○○於偵查中辯稱：「原先之產業道路雖可行走，但
      大雨之時會流失原先之產業道路，所以我才提議加強坡崁
      ，以及維修產業道路」等語（見九十年度他字第一七○卷
      第五三頁），尚非無稽；又前述通行便道係位於山區○道
      路未加整修，雜草叢生，經常易有蛇類出沒，會導致民眾
      通行安全上之顧慮，此亦為一般公眾周知之經驗事實，被
      告丙○○以該理由向鎮民代表大會提議獲得照案通過，建
      請鎮公所加以拓寬、整修（設置坡崁、擋土牆），自己並
      聯絡各地主尋求同意拓寬之行為，客觀上均係本於大鄉里
      之居民及其他不特定第三人通行之公共利益而為。再衡之
      於本件道路拓寬、整修，係就被害人原即已同意供他人通
      行之舊有便道加以拓寬並修建坡崁，並非在被害人二人所
      有之前述土地上新建道路等情，足徵被告丙○○之本意，
      係出於維護公眾利益之意圖，其未明確徵得本件被害人二
      人之同意前，即通知鎮公所承辦人即被告乙○○為發包施
      工，固屬不當，惟核與刑法上竊佔罪，須以行為人具有為
      自己或特定第三人不法之利益之主觀意圖及客觀上須有建
      立自己或第三人就不動產之支配持有關係之構成要件，不
      相符合，亦難遽認其有何竊佔犯行。
    (四)被害人甲○○固指訴：被告丁○○基於竊佔犯意，在系爭
      產業道路北端五百公尺處又開出一條二．五公尺寬、十七
      公尺路長的混凝土路，供通行使用，亦涉竊佔犯行等語。
      然查：上述道路並不在前述鎮公所原預計施工之道路工程
      範圍內，係因包商就前揭便道為拓寬施工時，挖壞路基，
      包商遂依丁○○之要求而加以整修舖設水泥等情，業據被
      告丙○○及乙○○二人供明在卷（見九十二年度偵續一字
      第一四號偵查卷第三八頁），並有前開大鄉里○鄰○○道
      路工程施工位置圖在卷可參，依此改善道路之緣由，尚難
      遽認被告溫鎮○○○段道路有何意圖為自己不法所有之意
      圖。加以此部分土地之道路，與被告丁○○所有用以耕種
      之田地相鄰，係通往公路之唯一之通路，復觀之被告丁○○所有之前述土地與鄰地之相對坐落位置，具有袋地之性
      質，此經偵查檢察官赴現場勘驗屬實，製有前揭勘驗筆錄
      及現場圖在卷可憑，並為被害人甲○○所不否認，且依告
      訴人邱浩雄於偵查中陳稱：「因為溫鎮○○○○○路可以
      起，不讓他走沒有道理，但我只同意農耕機一點五公尺之
      寬度可以過」（參見九十一年度偵續字第二二號偵查卷第
      九十三頁）等語觀之，顯見被害人邱浩雄原亦同意被告溫
      鎮○○○○道路。惟依民法第七百八十七條之規定，被告
      丁○○依法本有袋地通行權，即令係被告丁○○或經丁○○之授權而拓寬上述道路為被害人所指訴三公尺寬（經實
      際測量為二點五公尺、十七公尺長）並舖設水泥，未徵得
      被害人同意，亦屬被告丁○○與被害人邱浩雄二人間就通
      行權行使方法之民事糾葛，本應循民事程序解決，被告丁○○亦未因此而建立自己或第三人就該道路有支配持有關
      係，亦難認定被告丁○○於客觀上有何竊佔之行為可言。
六、綜上所述，被告戊○○、乙○○、丙○○在未取得被害人甲○○、劉思錦同意下，即擅自在系爭土地上進行改善拓寬工
    程，供公眾往來通行之用，行政程序固有瑕疵，惟被告戊○○等三人及被告丁○○所為，尚難認與刑法第三百二十條第
    二項竊佔罪之主、客觀構成要件相符，準此，公訴人所舉之
    證據既不足以證明被告四人確有竊佔犯行，而本院復查無其
    他積極證據足資證明被告四人犯罪，原審據此以不能證明被
    告四人犯罪，而諭知其等均無罪之判決，經核並無違誤，檢
    察官循被害人甲○○請求上訴意旨仍執前詞指摘原判決不當
    ，為無理由，應予駁回。末查被害人甲○○雖對被告乙○○
    、丁○○請求撤回上訴，惟竊佔罪為公訴罪不得撤回，附此
    敘明。
據上論斷，應依刑事訴訟法第368條，判決如主文。
本案經檢察官鄭富銘到庭執行職務。
中    華    民    國    95    年     4    月    11    日
                  刑事第一庭審判長法  官  蔡  長  溪
                                  法  官  林  俊  益
                                  法  官  陳  春  秋
以上正本證明與原本無異。
不得上訴。
                                  書記官  李  家  敏
中    華    民    國    95    年    4     月    11    日


司法院資訊處製作；財團法人民間司法改革基金會備份。
